臺灣高等法院高雄分院刑事判決　　　　　　　　　　九十年度上訴字第一九二四號
　　上　訴　人　臺灣高雄地方法院檢察署檢察官
　　被　　　告　丙○○
　　義務辯護人　程高雄
右上訴人因被告殺人未遂等案件，不服臺灣高雄地方法院九十年度訴字第二Ｏ九七號
，中華民國九十年十月十八日第一審判決（起訴案號：臺灣高雄地方法院檢察署九十
年度偵字第八四三二號）提起上訴，本院判決如左：
    主  文
原判決關於丙○○被訴殺人未遂判決無罪部分撤銷。
丙○○以非法方法，剝奪人之行動自由，處有期徒刑陸月，如易科罰金，以參佰元折
算壹日。
其他上訴駁回。
上訴駁回即服用酒類，不能安全駕駛動力交通工具而駕駛，處有期徒刑伍月，如易科
罰金，以參佰元折算壹日部分，與前開改判所處罪刑部分，應執行有期徒刑拾月，如
易科罰金，以參佰元折算壹日。
    事  實
一、丙○○於民國九十年二月九日下午五時許（原判決四月九日係誤載）至同日下午
    七時許，在臺南奇美工廠外之某檳榔攤飲用龍鳳酒一瓶、啤酒二瓶後，已因服用
    酒類過多，視覺能力及運動反射神經，均受影響，而陷於不能安全駕駛動力交通
    工具之狀態，竟仍駕駛車牌八Ｊ─○二八號曳引車，沿國道一號高速甲路南下車
    道行駛，於同日下午八時許，途經該甲路三六二．四甲里處，因酒精作用，注意
    力明顯降低，追撞前方由乙○○所駕駛附載林淑琪、史天成、黃應貴及兒童史珮
    儒之車牌ＸＬ─四三二五號自用小客車之後方向燈。乙○○、史天成、黃應貴隨
    即下車查看，史天成、黃應貴站立於丙○○所駕駛之上開車輛車頭左前方，乙○
    ○則站立於車頭右前方，欲與丙○○談論賠償車損事宜。詎丙○○因酒精作用，
    神智不甚清楚，搖下車窗對車頭左前方之史天成、黃應貴喃喃自語後即搖上車窗
    ，並疏未注意乙○○站立於車頭右前方，即自車禍現場之外側車道向右方之路肩
    以平常速度駛離，致使乙○○因站立於該車之右前方無處躲避，情急之餘，遂跳
    上該車頭右前方駕駛座外之腳踏板上。
二、丙○○駛離現場後，旋即發現乙○○吊於前處，竟另行基於妨礙自由之犯意，未
    立即停車讓乙○○下車，而一路行駛路肩往南開去，直至該甲路三六九˙七甲里
    五甲段時，才停車讓乙○○下車，剝奪乙○○之行動自由達約十分鐘之久。嗣丙
    ○○要求乙○○上車，乙○○未獲賠償，亦心有不甘，不願讓丙○○就此離去，
    乃自願上車，待乙○○上車後，丙○○即駕駛前開車輛一路直行往南下高速甲路
    後，右轉中安路、在轉孔鳳路、高松路、宏平路，至中山四路金福路口紅綠燈，
    繼續行駛至中安路口並轉入停車場時，始於同日二十時三十分許為警逮捕查獲，
    並於同日晚間九時三十七分測試丙○○呼氣之酒精濃度仍高達每甲升一˙八二毫
    克（ＭＧ／ＭＬ）。
三、案經高雄市政府警察局前鎮分局移請台灣高雄地方法院檢察署檢察官偵查起訴。
    理  由
壹、上訴駁回部分
一、訊據被告丙○○對上開事實欄一所載，其於右揭時、地服用酒類，並於酒後駕車
    行駛，以致追撞乙○○所駕駛之上開ＸＬ─四三二五號自用小客車，並於肇事後
    同日之下午九時三十七分經警測試其飲酒後吐氣所含酒精成份，發現其吐氣所含
    酒精成份每甲升已達一‧八二毫克等事實，坦承不諱，核與被害人乙○○於警訊
    及偵審中指述情節相符，並經證人林淑琪於警訊及偵審中、證人史天成於警訊及
    原審審理時、證人黃應貴於警訊時證述綦詳，復有酒精濃度測試值表、高雄市政
    府警察局高市警刑字第Ｂ00000000號舉發違反道路交通管理事件通知單
    ，及刑法第一百八十五條之三案件測試觀察紀錄表各一紙暨相關車輛車損照片五
    幀附卷可稽。按刑法第一百八十五條之三規定所謂「不能安全駕駛」，乃抽象危
    險犯，並不以發生具體危險為必要，對於呼氣酒精濃度已達每甲升○．五五毫克
    以上，肇事率為一般正常人之十倍，認為已達不能安全駕車之標準，此業經法務
    部八十八年五月十八日法八八檢字第○○一六六九號函敘甚詳，且按就醫學文獻
    所知，酒精對人體造成之影響，於呼氣時酒精濃度達每甲升○．二五毫克（約合
    體內血液中酒精濃度五○ＭＧ／ＤＬ或○．○五％）即會輕度中毒，造成輕度協
    調功能降低；呼氣酒精濃度達每甲升○．五毫克時（約合體內血液中酒精濃度一
    ○○ＭＧ／ＤＬ或○．一％）屬輕度到中度中毒症狀，出現反應較慢、感覺減低
    、影響駕駛之狀況，呼氣酒精濃度達每甲升○．七五毫克時（約合體內血液中酒
    精濃度○．一五％），出現情緒起伏大、步態不穩，肢體協調、平衡感與判斷力
    障礙度升高，但仍能駕車之情況，此分別有行政院國軍退除役官兵輔導委員會台
    北榮民總醫院八十八年八月五日（八八）北總內字第二六八六八號函文、八十八
    年十月二十六日（八八）院賓文廉字第一三四○七號函中所載之台北醫學院精神
    科主任蔡尚穎「酒精對人體生理與行為之影響」一文可參。本案被告於案發後一
    個多小時後之同日晚上九時三十七分，經警施以酒精濃度測試，其呼氣酒精濃度
    仍達每甲升一‧八二毫克，殊高於每甲升○．五五之不能安全駕駛之標準，其發
    生肇事之危險性，顯已高出一般人，且被告係於酒測前二個多小時飲畢酒類，依
    前揭說明，被告顯於駕駛動力交通工具之始，即已達不能安全駕駛之情狀，足堪
    認定。被告飲用酒類，不能安全駕駛動力交通工具而駕駛，罪證明確，犯行堪以
    認定。
二、核被告丙○○此部分所為，係犯刑法第一百八十五條之三、服用酒類，不能安全
    駕駛動力交通工具而駕駛罪。原審以被告之酒醉駕車犯行之犯罪事證明確，適用
    刑法第一百八十五條之三、第四十一條第一項，罰金罰鍰提高標準條例第二條，
    並審酌被告係職業駕駛人，使用動力交通工具頻率極高，竟枉顧道路交通安全忽
    視酒醉駕車並肇事，惟念其並無有期徒刑以上之前科，有本院之被告全國前案紀
    錄表在卷可稽，且犯後已與告訴人乙○○達成民事和解，有和解書一紙在卷可考
    ，及其犯後坦承此部分犯行態度尚佳等一切情狀，量處有期徒刑五月，並諭知易
    科罰金之折算標準，認事用法並無違誤，量刑亦稱妥適，檢察官上訴意旨認原審
    此部份量刑過輕，而指摘原判決此部分不當，為無理由，應予駁回。
貳、撤銷改判部分
一、訊據被告丙○○對上開事實欄二中所載，其於右揭時、地駕駛前述車輛，自車禍
    現場之外線車道向右行駛路肩駛離，於駛離後旋即發現告訴人乙○○站立於該車
    之車頭右前方駕駛座外之腳踏板上，並讓告訴人站立於此處長達約十分鐘之事實
    固加以承認，惟矢口否認有何剝奪告訴人乙○○行動自由之犯意，辯稱：因當時
    有很多車輛，其行駛於中線，怕告訴人危險，而無法停車云云。惟查：上開之犯
    罪事實除據告訴人乙○○於警、偵訊及原審中指述詳明外，並據證人史天成於原
    審中證述：「被告當時是由內線轉外線撞到我們，被告撞到我們時隨即由路肩轉
    入外線車道，繼續以時速約三十甲里一般狀況行駛，沒有走走停停，˙˙˙在我
    們視線範圍內，他沒有讓乙○○下車˙˙˙。」、「當時塞車，內、外車道都有
    車，但是路肩沒有車」等語屬實（見原審卷第二十八、第二十九頁審判筆錄），
    是被告於駛離車禍現場之際既係違規行駛於路肩，且其於駛離後旋即發現告訴人
    乙○○站立於該車之車頭右前方駕駛座外之腳踏板上，則不論其自國道一號高速
    甲路三六二．四甲里處至三六九˙七甲里五甲段所行駛之過程中，是否曾行駛於
    車道中線，惟其曾行駛於路肩之事實既屬明確，而當時路肩車道並無其他車輛，
    故其於行駛路肩之際應毋需擔心後車追撞而致告訴人有危險，參以其於發現告訴
    人後仍未停車繼續行駛等情，應認其有剝奪告訴人乙○○行動自由之犯意，至為
    灼然，被告前開所辯尚不足採信，其犯罪事實明確，犯行堪予認定。
二、核被告丙○○所為，係犯刑法第三百零二條第一項之以非法方法剝奪他人行動自
    由罪。查甲訴人就此部分雖未引用上揭條文，惟於事實欄既已明確載明被告剝奪
    告訴人行動自由之事實，剝奪行動自由部分業經起訴，本院自應加以裁判。且此
    部份與上開服用酒類不能安全駕駛動力交通工具而駕駛之犯行，犯意各別，構成
    要件不同，應予分論併罰。
三、原審就此部分認尚難遽論被告殺人未遂犯行，固非無見（詳後述），但未論及被
    告妨礙自由罪責即有未合，檢察官上訴意旨據此指摘原判決此部分不當，為有理
    由，應將原判決被告被訴殺人未遂無罪部分撤銷改判。爰審酌被告犯罪之目的、
    動機、行為當時係在高速甲路上對告訴人可能造成之危害，其並無有期徒刑以上
    之前科，及其犯罪後態度等一切情狀，量處如主文第二項所示之刑，並諭知易科
    罰金之折算標準。至告訴人乙○○於上開高速甲路五甲段下車後，自願再上車，
    據告訴人指稱係不想讓被告逃走，且在車上亦可自由打行動電話等情（見偵查卷
    第一六頁背面），尚難遽認被告於此告訴人自願上車之後，有何妨礙告訴人自由
    之行為，併此敘明。
四、甲訴意旨另略以：被告丙○○於九十年二月九日晚上八時許，因服用酒類過多，
    猶駕駛車牌八Ｊ─○二八號曳引車，沿國道一號高速甲路南下車道行駛，而於該
    路三六二點四甲里處，追撞乙○○所駕駛而附載林淑琪、史天成、黃應貴及史珮
    儒之車牌ＸＬ─四三二五號自小客車後方向燈，乙○○、史天成、黃應貴乃下車
    查看，而丙○○竟搖下車窗觀看再搖上車窗後，為趁隙逃逸，竟基於殺人之不確
    定故意，見乙○○站在曳引車車前，仍強行駕駛曳引車衝撞乙○○，乙○○因正
    立於曳引車前已無處可躲避，遂跳上車頭保險桿並以手攀附於車頭雨刷下之鐵片
    上（傷害部分未據告訴），丙○○見狀仍不停車，一路行駛路肩往南方向駕駛，
    繼續行駛至三六九．七甲里五甲段時，才停車讓乙○○下車。嗣因丙○○要求乙
    ○○再上車，而乙○○亦不甘心讓丙○○就此離去隨即上車，曳引車一路直行往
    南下高速甲路後右轉中安路、再轉孔鳳路、高松路、宏平路至中山四路金福路口
    停紅燈時，才經乙○○以行動電話聯絡其妹林淑琪駕駛上開ＸＬ－四三二五號小
    客車由前攔住丙○○所駕駛之曳引車，詎丙○○仍不停車，再駕車右轉逃逸至中
    安路口，並轉入停車場，隨後為警逮捕而查獲，於同日晚間九時三十七分測試丙
    ○○呼氣之酒精濃度仍高達每甲升一‧八二毫克（ＭＧ／ＭＬ）後發現。因認被
    告丙○○涉犯刑法第二百七十一條第二項、第一項之殺人未遂罪嫌。惟查：
（一）按犯罪事實應依證據認定之，無證據不得推定其犯罪事實；又不能證明被告犯
      罪者，應諭知無罪之判決，刑事訴訟法第一百五十四條、第三百零一條第一項
      分別定有明文。而認定不利於被告之事實，須依積極證據，苟積極證據不足為
      不利於被告之事實之認定時，即應為有利於被告之認定，更不必有何有利之證
      據。而此所謂證據，須確能為被告有罪之證明，而無瑕疵可指者，始足當之；
      其為訴訟上之證明，則須至任何之一般人均認其為真正，而無所懷疑之程度；
      事實之認定，應憑證據，如未能發現相當證據，或證據不足以證明，自不能以
      推測或擬制之方法，以為裁判基礎（最高法院三十年上字第八一六號、六十九
      年台上字第四九一三號、七十六年台上字第四九八六號、四十年台上字第八六
      號判例參照）。
（二）甲訴人認被告丙○○涉犯殺人未遂罪嫌，無非是以告訴人乙○○之指述、證人
      林淑琪、史天成、黃應貴之證詞及被告應明知曳引車衝撞人體，足以致人於死
      ，竟不顧被害人立於曳引車前，仍駕車逃逸，致被害人被迫跳上該車車頭右前
      方駕駛座外之腳踏板上，足徵被告當時有殺人之不確定故意至明，為其主要論
      據。訊據被告丙○○堅決否認有殺人之犯意，辯稱：其係因沒有注意到告訴人
      乙○○站在該車右前方，所以才開車駛離前述之車禍現場等語。經查：
  １、被告確於右揭時、地以一般速度駛離車禍現場，並致使告訴人乙○○因站立於
      該車之右前方無處躲避，情急之餘，遂跳上該車頭右前方駕駛座外之腳踏板上
      一節，業據被告供承不諱，且經被害人乙○○於警訊及偵審中、證人林淑琪於
      警訊及偵審中、證人史天成於警訊及原審審理時、證人黃應貴於警訊時分別指
      述、證述明確，固堪信為真實。
  ２、惟被告係於案發日當日下午七時許飲畢酒類而駕駛前開曳引車至前述路段肇事
      ，又被告於肇事後一個多小時後，經警施以酒精濃度測試，其呼氣酒精濃度仍
      達每甲升一‧八二毫克，則依據前開台北醫學院精神科主任蔡尚穎「酒精對人
      體生理與行為之影響」一文：「呼氣酒精濃度達每甲升○．七五毫克時（約合
      體內血液中酒精濃度○．一五％），出現情緒起伏大、步態不穩、肢體協調、
      平衡感與判斷力障礙度升高。」所載可知，被告當時因酒精作用而致其判斷力
      障礙度升高，故其「疏未注意」告訴人乙○○之辯解，尚非不得採信。
  ３、至被告雖有令告訴人乙○○站立於該車頭右前方駕駛座外腳踏板上約十分鐘，
      並於此段時間內繼續行駛於上開路段之事實，然被告駕車當時既已因酒醉神智
      不甚清楚，有告訴人乙○○陳稱：嗣於五甲段上有聽到被告在車內喃喃自語狀
      等語在卷足憑（參警卷第四頁背面警訊筆錄），而按刑法關於犯罪之故意，係
      採希望主義，不但直接故意，須犯人對於構成犯罪之事實具備明知及有意使其
      發生之兩個要件，即間接故意，亦須犯人對於構成犯罪之事實預見其發生，且
      其發生不違背犯人本意始成立，若對於構成犯罪之事實，雖預見其發生，而在
      犯人主觀上確信其不致發生者，仍應以過失論（最高法院二十二年上字第四二
      二九號判例參照），則參以被告於行經該路五甲段時，有停車讓被害人下來，
      並讓被害人上車等情，亦據被害人乙○○陳稱明確，苟被告有駕車逃逸或殺人
      之直接故意，儘可不讓告訴人下車或下車後自行逃逸，甚或以高速行駛使告訴
      人掉落地上，而無讓告訴人上車之理，是被告無直接殺人之故意甚明。再者，
      衡酌被告當時之精神狀態已達「喃喃自語狀」，則其對於構成犯罪之事實是否
      能「預見其發生」亦誠屬有疑，故尚難僅因此遽認被告有殺人之不確定故意。
三、綜上所述，被告丙○○應無殺害告訴人之犯意，此部分不能證明被告犯罪，原應
    為無罪之諭知，惟依甲訴意旨應認此部分之事實與前開撤銷改判有罪部分有裁判
    上一罪關係，爰不另為無罪之諭知，附此敘明。
參、右開撤銷改判有罪部分與上訴駁回部分二罪，應定其應執行刑為有期徒刑十月，
    並諭知易科罰金之折算標準。
據上論斷，應依刑事訴訟法第三百六十八條、第三百六十九條第一項前段、第三百六
十四條、第二百九十九條第一項前段，刑法第三百零二條第一項、第五十一條第五款
、第四十一條第一項，罰金罰鍰提高標準條例第一條前段、第二條，判決如主文。
本案經檢察官彭南雄到庭執行職務。
中    華    民    國    九十一    年     一        月      二十三       日
                              臺灣高等法院高雄分院刑事第二庭
                                  審判長法官  曾永宗
                                        法官  郭玫利
                                        法官  邱永貴
右正本證明與原本無異。
不能駕駛動力交通工具而駕駛罪部分不得上訴。
其餘部分，如不服本判決，應於判決送達後十日內向本院提出上訴狀，其未述理由
者並應於提出上訴狀後十日內向本院補提理由書（應附繕本)。
                                      書記官  周能智
中    華    民    國    九十一    年     一        月      二十八       日
附錄本案論罪科刑法條全文：
刑法第一百八十五條之三
服用毒品、麻醉藥品、酒類或其他相類之物，不能安全駕駛動力交通工具而駕駛者，
處一年以下有期徒刑、拘役或三萬元以下罰金。
刑法第三百零二條第一項
私行拘禁或以其他非法方法，剝奪人之行動自由者，處五年以下有期徒刑、拘役或三
百元以下罰金。
                                                                Ａ
